【裁判字號】    90,判,385
【裁判日期】    900315
【裁判案由】    服務標章
【裁判全文】
最  高  行  政  法  院  判  決                      九十年度判字第三八五號
    原      告  味邦企業有限公司
    代  表  人  甲○○
    被      告  經濟部智慧財產局（原為經濟部中央標準局）
    代  表  人  陳明邦
右當事人間因服務標章事件，原告不服行政院中華民國八十八年八月三日台八十八訴
字第二九八四四號再訴願決定，提起行政訴訟。本院判決如左：
    主  文
原告之訴駁回。
訴訟費用由原告負擔。
    事  實
緣原告民國於八十七年一月十六日以「一番味味一番及圖」服務標章，指定使用圖
於商品及服務分類表第四十二類之餐廳、飲食店、咖啡廳服務申請註冊。被告以其有
違商標法第七十七條準用同法第三十七條第十款之規定，乃予以核駁，發給第○二五
○○九號服務標章核駁審定書。原告不服，循序提起訴願及再訴願，遞遭決定駁回，
遂提起本件行政訴訟。茲摘兩造訴辯意旨如次：
原告起訴意旨略謂：一、本件原告於訴願時，特別主張申覆後所申請之標章已無「一
番味」之文字，並附有標章圖樣，訴願決定竟稱，訴願理由所舉本件所申請之標章
已無「一番味」之字乙節，係出於原告之誤解云云，實與卷證資料不相符合；再訴
願決定未詳閱卷證資料，就此部分與訴願決定仍採同一之見解，見解謬誤至為顯然。
二、本件服務標章圖樣上之中文「一番」，不能認係說明服務品質之文字，而係須經
推論，其意始達之「形容詞」，故本件服務標章應得申請註冊；再訴願意旨認原告所
述日文漢字具特別顯著性，無從作為應准註冊之論據，見解並非可採：１、按須經推
論，其意始達之「暗示詞」、「形容詞」、「名詞」等固得作為商標聲請註冊，惟其
使用，依照通常觀念倘不具備特別顯著性，依商標法第五條之規定，既失其一定標誌
之目的，使一般人無從藉以與他人之商品有所區別，自在不准註冊之列（參見行政法
院七十一年判字第一九七號判決）。２、在本件中，再訴願決定將「一番」解為日文
漢字，推論其中文發音為「一級棒」，有第一、最好之意思，進一步推論本件服務標
章圖樣上之中文「一番味味一番」，乃說明服務品質之文字，應依法核駁等語，從
頭到尾未探究我國脫離日本統治五十餘年，日文又非如英文，為九年國民義務教育範
圍之情況下，於今時今地，依社會通念，日文漢字是否應承認其特別顯著性之問題，
而以推論日文發音之方式，率認系爭服務標章乃說明服務品質之文字而核駁，顯違上
揭行政法院裁判意旨，其見解殊不足採。３、本件再訴願決定理由稱原處分非以系爭
服務標章不具商標法第五條所定識別性作為核駁理由，所訴日文漢字具特別顯著性，
無從作為應准註冊之論據等語。惟查，原處分固係以商標法第七十七條準用第三十七
條第十款之規定，認定系爭服務標章乃說明服務品質之文字而核駁，而非引用商標法
第五條之規定核駁，然商標法第三十七條第十款之規定，乃「商標法明定不具特別顯
著性之標章」，論者徐火明於其著作「從美德與我國法律論商標之註冊」第一二六、
第一二七頁論述甚詳，既然再訴願決定認為認定「一番」之日文漢字具有特別顯著性
，即不構成「商標法明定不具特別顯著性之標章」，亦不生違反商標法第七十七條準
用第三十七條第十款之問題，再訴願決定就此部分所示見解顯有矛盾，並非可採。四
、商標法施行細則第二十八條第一項之規定，於本件應無適用之餘地：１、按商標法
施行細則第二十八條第一項規定：「商標圖樣中包含說明性或不具特別顯著性之文字
或圖形者，若刪除該部分則失其商標圖樣完整性，而經申請人聲明該部分不在專用之
列，得以該圖樣聲請註冊。」，則本規定適用之前提，乃商標或服務標章圖樣中包含
說明性或不具特別顯著性之文字或圖形。２、在本件中，原告自始主張，日文漢字之
使用，於今時今地之我國，具有特別顯著性，自得聲請服務標章之註冊，既然系爭圖
樣中之「一番味味一番」文字均具有特別顯著性，如前所述，既無欠缺特別顯著性
之前提要件存在，顯無施行細則第二十八條第一項規定之適用。３、至於原告不爭取
「一番味」字樣之服務標章專用權，係被告有意核駁本件之情形下，原告覆函被告
所為之讓步措施，用意在避免進入繁複之行政救濟程序，並非原告無權對該字樣主張
服務標章專用權，有聖鳥事務所函附原告意見書影本一份可證。五、再訴願決定書，
原告所舉「第一商業銀行」「第一大飯店」「頂好超市」「冠軍磁磚」等案例，與本
件案情不同云云。然查，「第一」「頂好」「冠軍」等字樣與「一番味味一番」字
樣，案情不同之處在於前者無須推論，已知為說明商品或服務品質之文字，而後者尚
需以日文漢字之發音「一級棒」加以推論所謂第一、最好之意思，為何此種案情不同
，得作為核駁原告服務標章申請註冊之理由，實難令人理解，顯見再訴願決定實有未
當。六、綜上所述，本件起訴顯有理由，請求判決撤銷原處分、訴願決定與再訴願決
定，另為適法之處分等語。
被告答辯意旨略謂：本件原告申請註冊之「一番味味一番及圖」服務標章圖樣上之
中文「一番味味一番」，其中一番為日文漢字，念做，中文發音為一級棒
，有第一、最好之意，一番味味一番應有味道最好、味道一級棒之意思，以之作為
服務標章圖樣，指定使用於餐廳、飲食店、咖啡廳等服務，依社會一般通念，為直接
明顯說明其服務之品質。又原告雖聲明一番味不在專用之列，惟係整體圖樣之中文
均為說明文字，非僅部分屬說明性質，不符商標法施行細則第五十條準用同細則第二
十八條第一項之規定，所訴系爭服務標章已無一番味等字樣一節，顯有誤解。另所
舉第一商業銀行、第一大飯店、頂好超市、冠軍磁磚等案例，核與本件案情有別，不
得執為系爭服務標章應准註冊之論據，併予陳明。是被告依法核駁其註冊之申請，並
無不合等語。
    理  由
依商標法第七十七條準用商標法第三十七條第十款規定，凡服務標章圖樣之文字、圖
形、記號、顏免組合或其聯合式，係表示申請註冊服務標章所使用服務之說明或表示
服務本身習慣上所示用之名稱、品質、功能者，不得申請註冊。而服務標章圖樣上之
文字、圖形、記號、顏色組合或其聯合式，依社會一般通念，如為服務之說明或與服
務之說明有密切關連者，即有該條款不得申請註冊之適用。本件原告於八十七年一月
十六日以「一番味味一番及圖」服務標章，指定使用圖於商品及服務分類表第四十
二類之餐廳、飲食店、咖啡廳服務申請註冊。被告於八十七年十一月十三日以其有違
商標法第七十七條準用同法第三十七條第十款之規定，乃予以核駁，發給第○二五○
○九號服務標章核駁審定書。原告不服，循序提起本件行政訴訟。主張如事實欄所載
。經查：（一）、系爭「一番味味一番及圖」服務標章圖樣如附圖，被告以其服務
標章圖樣上之一番味味一番係味道一級棒之意，指定使用於餐廳、飲食店、咖啡廳
服務，依社會一般通念，為直接明顯說明其服務之品質，為服務之說明。又原告雖聲
明一番味不在專用之列，惟係整體圖樣之中文字均為說明文字，非僅部分屬說明性
質，與商標法施行細則第二十八條第一項之規定（同細則第五十條規定服務標章準用
之）之情形有別，自不因原告聲明一番味不在專用之列而核准其註冊，乃依商標法
第七十七條準用商標法第三十七條第十款之規定，予以核駁，揆諸首揭規定及說明，
核無違誤。（二）、原告主張系爭服務標章圖樣內之一番味已經其聲明不在專用之
列，而「一番味味一番及圖」文字均具有特別顯著性等語。惟原處分並非以本件服
務商標不具有特別顯著性為由而核駁，又「一番味味一番及圖」之中文字均為說明
文字，並非僅部分文字屬說明性質而已，且原告並未提出切確之證據證明本件服務標
章於八十七年一月十六日申請註冊前，業經其使用且在交易中已成為原告營業上服務
之識別標識者。則原告上開主張被告應核准其「一番味味一番及圖」之註冊，尚不
足採。（三）、至原告另所舉第一商業銀行、第一大飯店、頂好超市、冠軍磁磚等案
例，若原告均已核准各該商標或服務標章之註冊，係屬各該案核准註冊是否有當之問
題，而尚不得據之謂本件服務標章註冊應予核准。（四）、綜上所述，原告所訴各節
，核不可採，一再訴願決定，遞予維持原處分，均無不合，原告起訴意旨，難謂有理
，應予駁回。
據上論結，本件原告之訴為無理由，爰依行政訴訟法施行法第二條、行政訴訟法第九
十八條第三項前段，判決如主文。
中    華    民    國     九十        年      三      月      十五       日
                    最 高 行 政 法 院  第 四 庭
                                審 判 長 法  官      葉  振  權
                                         法  官      姜  仁  脩
                                         法  官      吳  錦  龍
                                         法  官      劉  鑫  楨
                                         法  官      吳  明  鴻
右  正  本  證  明  與  原  本  無  異
                                         法院書記官  陳  盛  信
中    華    民    國     九十        年      三      月      十八       日


司法院資訊處製作；財團法人民間司法改革基金會備份。
